【裁判字號】    98,保險,17
【裁判日期】    980812
【裁判案由】    損害賠償
【裁判全文】
臺灣臺中地方法院民事判決  98年度保險字第17號
原      告  丁○○
被      告  新光人壽保險股份有限公司
法定代理人  甲○○
訴訟代理人  乙○○
被      告  丙○○
上列當事人間請求損害賠償事件，經本院於民國98年7月15日言
詞辯論終結，判決如下：
    主    文
被告應連帶給付原告新台幣貳佰伍拾萬元及自民國九十六年九月
二十七日起至清償日止，按年利率百分之五計算之利息。
訴訟費用由被告連帶負擔。
本判決於原告以新台幣捌拾萬仟佰元為被告供擔保後，得
假執行，但被告以新台幣貳佰伍拾萬元為原告預供擔保後，得免
為假執行。
    事實及理由
壹、程序事項：
    被告丙○○未於言詞辯論期日到場，經核無民事訴訟法第
    386條所列各款情形，爰依原告之聲請，由其一造辯論而為
    判決。
貳、事實摘要：
一、原告起訴主張：被告丙○○係另被告新光人壽保險股份有限
    公司（下稱被告公司）中義收費處之業務員，負責招攬保險
    、服務客戶、收繳保費等業務，為從事業務之人，其因故缺
    錢，明知其意在籌措資金週轉使用，並無意代原告及其母蔣
    玉花購買被告公司之「新光人壽金得意變額萬能壽險」，竟
    意圖為自己不法之所有，於民國96年9月25日，在蔣玉花住
    處向原告及蔣玉花佯稱可投保上開壽險，原告之保費為新台
    幣（下同）1,500,000元；蔣玉花之保費為1,000,000元，致
    原告陷於錯誤，於次日，在第一商業銀行大里分行，將
    2,500,000元匯入被告丙○○之新光銀行帳戶中，丙○○收
    受上開款項後，僅將其中200,000元用以代原告及其母投保
    不符合渠等原意之壽險基本保障部分各100,000元，其餘款
    項則花費殆盡。刑事部分，經檢察官起訴（案號：台灣台中
    地方法院檢察署97年度偵字第20624號），現由本院刑事庭
    以98年度易字第239號案件審理中。爰依民法第184條、第
    188 條，請求被告連帶損害賠償上開款項。
二、被告則辯稱略以：
  (一)被告公司與原告及訴外人蔣玉花間有「金得意變額萬能壽險
    」保單兩份迄今有效存在。此部分原告自不得向被告公司請
    求連帶損害賠償。
  (二)原告事後已收受被告丙○○面額2,300,000元之本票一紙而
    和解，不能因事後未給付票款即否認和解契約之效力。
  (三)原告逕將投保之款項匯至被告丙○○個人帳戶，對於損害之
    發生與有過失，依法得減輕或免除賠償金額。
  (四)並聲明：請求駁回原告之訴，如受不利判決，願供擔保請准
    宣告免為假執行。
參、本件兩造不爭執事項：
一、被告丙○○因詐欺取財罪嫌（以投保為由，詐取原告保費
    2,500,000元），經台灣台中地方法院檢察署（以下簡稱台
    中地檢）檢察官以97年度偵字第20624號案件起訴，本院以
    98年度易字第239號案件審理中。
二、被告丙○○另涉詐欺取財罪嫌（以類似手法詐取被害人王淑
    真1,000,000元；被害人陳張麗華497,000元），經台中地檢
    檢察官以97年度偵字第10718、9930號案件起訴，本院以97
    年度易字第2540、2358號案件審理中。王淑真對本件被告及
    訴外人梁聖芬（被告丙○○之女）提起民事損害賠償之訴，
    經本院以98年度訴字91號判決原告全部勝訴。
三、被告丙○○以類似手法詐取被害人吳秀燕500,000 元、李虹
    真1,000,000 元，經被害人對本件被告提起民事損害賠償訴
    訟，請求被告連帶損害賠償，本院以97年度訴字第1051 號
    判決原告全部勝訴。
四、被告丙○○以上開手法詐取客戶保險費，時間自民國96年7
    月間起（被害人陳張麗華）迄97年2月間止（被害人吳秀燕
    、李虹真），詐騙金額迄今合計為9,297,000元
五、原告於96年9月26日在第一商業銀行大里分行，匯款
    2,500,000元至被告丙○○設於新光銀行南台中分行帳號
    000000000***  *帳戶，被告僅以其中200,000元為原告及其
    母蔣玉花各投保被告公司「金得意變額萬能壽險」100,000
    元。
六、被告丙○○以代購被告公司保單型基金為理由，於96年7、8
    月間向訴外人吳碧鴻詐取2,300,000元；又於同年8月間以代
    向被告公司繳付貸款為理由，向訴外人張吳子謹詐取
    1,000,000元；再於97年1月初向訴外人梁秒詐取500,000元
    ，經台灣台中地方法院檢察署檢察官以97年度偵字第9726號
    案件起訴，現由本院刑事庭以97年度訴字第2811號案件審理
    中。
肆、本件關鍵爭執：
    原告請求被告依民法第184 條、第188 條連帶給付2,500,00
    0元是否於法有據？
伍、本院得心證之理由：
一、被告丙○○部分：
  (一)原告主張被告丙○○以投保為由，詐取其2,500,000元，並
    將錢領取挪用，事後為脫免刑責，始為原告及其母購買不符
    合原告本意之被告公司「金得意變額萬能壽險」基本保障各
    100,000元，並另簽發面額2,300,000元本票予原告，惟亦未
    兌現。業據其提出保單帳戶價值預估表、匯款申請書回條、
    丙○○書立承認收取原告2,500,000元，僅投保各100,000元
    ，願簽發本票面額2,300,000元交付原告，及事後願提供不
    動產擔保品換回本票等事實之文件一紙，起訴書等件為證，
    被告丙○○已於相當時期受合法之通知，而於言詞辯論期日
    不到場，亦未提出準備書狀爭執，且被告丙○○因詐欺罪嫌
    經台灣台中地方法院檢察署檢察官起訴（案號：97年度偵字
    第20624號），由本院以98年度易字第239號案件受理中，因
    被告丙○○逃匿，案件暫無從審結，此經本院調取刑事案件
    全卷查明屬實，自堪信原告主張為真正。
  (二)按詐欺取財罪係即成犯，故一經被害人為財物之交付，罪即
    成立，縱於事後將款項退還部分或自認賠償，亦不能解除犯
    罪之責任。最高法院著有30上2902、19上1699號判例意旨可
    資參照。是以本件被告丙○○雖於取得原告匯款後，先予挪
    用，嗣於東窗事發後，始將其中部分款項購買壽險基本保障
    各100,000元，然而此與原告原先擬購買之投資型保單內容
    並不相符（原告預計購買者為一次付款即不必再繳納任何費
    用之保單），故仍應認其被詐取之金額為2,500,000元，而
    非僅2,300,000元。從而，原告依據侵權行為法律關係，請
    求被告丙○○給付2,500,000元，及自96年9月27日（匯款予
    被告丙○○翌日）起至清償日止，按法定利率即年利率5%計
    算之利息，自屬於法有據，應予准許。
二、被告公司部分：
  (一)關於被告公司應否負連帶損害賠償責任部分：
  1.被告丙○○挪用客戶繳納之保險費，應屬於其執行職務所
    生之損害，被告公司應依民法第188條規定負連帶損害賠償
    義務：
  (1)僱用人藉使用受僱人而擴張其活動範圍，並享受其利益，且
    受僱人執行職務之範圍，或其適法與否，要非與其交易之第
    三人所能分辨，為保護交易之安全，民法第188條第1項所謂
    受僱人因執行職務不法侵害他人之權利，應依客觀事實決定
    （客觀說），亦即受僱人之行為在客觀上具備執行職務之外
    觀，而侵害第三人之權利時，不問僱用人或受僱人之意思如
    何，均應認係執行職務所為之行為（最高法院42年臺上字第
    1224號判例參照）。準此，在依客觀說作為判斷是否執行職
    務之標準下，不僅指受僱人因執行其所受命令，或委託之職
    務自體，或執行該職務所必要之行為屬執行職務之行為，即
    濫用職務或利用職務上之機會及與執行職務之時間或處所有
    密切關係之行為，其在外形之客觀上足認為與執行職務有關
    ，而不法侵害他人之權利者，即令其係為自己利益所為之違
    法行為，亦應包括在內（最高法院73年度臺上字第4580號、
    79年度臺上字第2136號、2397號、83年度臺上字第844號、
    84年度臺上字第1125號、85年度臺上字第1386號、86年度臺
    上字第838號、1497號、87年度臺上字第1848號、3078號、
    88年度臺上字第1158號、2579號、89年度臺上字第2號、
    1639號、2706號、90年度臺上字第1235號、1991號、91年度
    臺上字第2627號、94年度臺上字第297號、1855號、95年度
    臺上字第2050號判決，均同上旨）。
  (2)被告丙○○既曾於83年1月22日至97年3月10長達20餘年期間
    ，受僱於被告，任收費處業務員，既任職收費處，顧名思義
    ，職務內容當包括收取客戶保費轉交被告公司在內。雖被告
    公司辯稱原告不應將保險費匯入被告丙○○個人帳戶。惟查
    本件之關鍵在於，被告丙○○係利用職務上機會及職務內容
    ，以收取保費為由，詐騙原告，使原告匯款至其個人帳戶。
    此經本院認定於上，其提供、建議原告購買之「保險商品」
    為被告公司之保單；其帳戶又設在新光金控關係企業之新光
    銀行，客觀上與其職務緊密相關，揆諸上開實務見解，被告
    公司自應與其負連帶損害賠償之責。
  (3)被告公司就其應負責舉證之免責要件，亦即其監督被告丙○
    ○職務之執行，已盡相當之注意或縱加以相當之注意而仍不
    免發生損害之事實，舉證尚有未足：
  按受僱人因執行職務，不法侵害他人之權利者，若僱用人選
    任受僱人及監督其職務之執行，已盡相當之注意或縱加以相
    當之注意而仍不免發生損害者，僱用人不負賠償責任，固為
    民法第188條第1項所明定。但此種情形係為僱用人之免責要
    件，僱用人茍欲免其責任，即應就此負舉證之責（最高法院
    19年上字第3025號判例意旨參照）。
  依被告公司於本院另案（98年度訴字第91號）所陳監督保險
    業務員之作為僅有「人事保證」及派員稽核業務員帶回之資
    料（指帶回被告公司欲投保者之相關資料）。惟查，除本件
    原告以外，被告丙○○另涉以類似詐騙手法詐取客戶之金錢
    ，並加以挪用，被害人及詐騙金額均整理於上開不爭執事項
    中。人數有案可查者即已達9人，時間持續達半年以上（參
    各該被害人陳述遭詐騙之時間點），詐騙金額近千萬元，可
    見並非偶發事件，而被告公司僅採取消極之「人事保證」及
    查核被告丙○○招攬之投保資料，似此情形，被告公司竟全
    然未能發覺，迨至客戶檢舉始發現上情，豈能認被告就合於
    監督丙○○職務之執行，已盡相當之注意或縱加以相當之注
    意而仍不免發生損害情事，被告公司就免責之理由，舉證實
    有未足，本院認其監督顯有疏懈。又既有人事保證制度，則
    此一損失亦可轉嫁保證人或保險（視有無為被告丙○○投保
    誠實保險），不應由被害人負擔此一風險。
  另參酌1947年美國Learned Hand法官，在著名之侵權行為案
    例United States v.  Carroll Towing Co.中所提出之判定
    被告有無過失之公式（Ｂ<ＬＸＰ時，被告有過失，Ｂ為投
    入預防損害之金額，Ｌ為事故發生時所生損失金額，Ｐ為事
    故發生的機率），即以防免損害所需付出之成本，與付出該
    成本後所得防免之損害相比較，當後者大於前者時，即應認
    被告有過失。本件被告公司以經營保險為業務，自應盡力防
    免類似本件情形造成之損害發生，且並非全無成本低廉且有
    效之查核防弊措施可採（例如命業務員登載及抽查每日工作
    紀錄、監督業務員之銀行帳戶有無異常基金往來），惟竟然
    僅採取上開消極人事保證及抽查招攬之投保資料（既已成功
    招攬，查核有何實益？），防止損害發生，其所付出為防免
    損害而投注之成本，與本件被告丙○○所造成之損害金額，
    不成比例，被告公司之監督疏懈，堪予認定。
  2.至於被告公司辯稱原告與有過失，亦非足取：
    被告丙○○業務內容應包括收取保險費在內，被告公司辯稱
    原告不應逕將保險費匯入被告丙○○個人帳戶云云，惟參以
    被告公司主張其收受200,000元保費，並在此一金額範圍內
    與原告間存在保險契約關係，且被告公司應無拒絕客戶以現
    金匯款，透過保險業務員轉繳保費之可能，是被告公司僅以
    原告將保險費匯入被告丙○○個人之銀行帳戶，即認原告與
    有過失，委無足取。此觀被告提出之「金得意變額萬能壽險
    要保書」上重要事項告知書中，對於繳費方式並無任何記載
    益明。
  (二)關於200,000元保險契約是否有效部分：
    按詐欺取財罪係即成犯，故一經被害人為財物之交付，罪即
    成立，縱於事後將款項退還部分或自認賠償，亦不能解除犯
    罪之責任。最高法院30上2902、19上1699號判例意旨可資參
    照。是以本件被告丙○○雖於取得原告匯款後，先全部加以
    挪用，嗣於東窗事發後，始將其中部分款項購買壽險基本保
    障各100,000元，然而此與原告原先擬購買之投資型保單內
    容並不相符（原告預計購買者為一次付款即不必再繳納任何
    費用之保單），故原告雖在繳費方式為年繳100,000元之要
    保書上簽名，惟其真意為一次繳納後即毋庸再繳，是以就此
    200,000元保單內容，兩造間並未達成意思合致，不生契約
    之拘束力。本院認為，原告被被告丙○○詐取之金額為
    2,500,000元，而非僅2,300,000元。蓋如被告丙○○依約將
    原告給付之2,500,000元全部轉交予被告公司，用以繳納保
    險費（則不至於有本件訴訟發生），被告公司依約即應於承
    保後立即將保險成本、基本保費以外之金額投入系爭保單之
    基金投資部分，並於第二年約定時間，自投資部位中領取（
    贖回）足資繳納第二期以後之基本保費金額。此觀被告提出
    系爭保險單條款第二、四條約定即明。換言之，依被告所辯
    ，系爭保險雖僅將要保人繳納之保險費，其中42%投入投資
    部分（見本院98年7月15日言詞辯論筆錄），惟依原告本意
    ，本件於繳納1,000,000元（原告之毋蔣玉花部分）及
    1,500,000元（原告部分）後，縱尚有應繳納之續期保費，
    亦應並可由此投資基金部位贖回並繳納之。斷不致如被告所
    提出保單價值試算表，保單編號：QBODMU08，投資部位已因
    需贖回用以繳納第二期保險費而價值為零（僅投保100,000
    元與投保1,000,000元，投資部位金額相差十倍），如欲續
    保，即需再另行繳費。綜上所述，被告辯稱此一不合乎原告
    要保真意之保險契約仍有效力，尚非足取。
  (三)至於被告公司另辯稱原告起訴狀附證三係和解契約云云，觀
    諸該文件並無任何有關互相讓步以終止爭執之內容，僅有被
    告丙○○承認收取原告2,500,000元（原預訂全數供購買系
    爭保單之用），但僅做了各100,000元保單，被告丙○○在
    原告不知情情況下，私自挪用其中2,300,000元。至於本票
    及保證在97年4月10前，以超過2,300,000元之不動產擔保品
    換回本票部分，應係表明被告丙○○日後仍會代原告購買其
    原先所欲購買之足額保單，並以本票或不動產擔保品保證履
    行之意思，自難謂具有和解契約之效力，亦足證200,000元
    保單並非原告所同意之保險內容。
  (四)綜上所述，本件原告請求被告公司與被告丙○○連帶給付損
    害賠償2,500,000元及自原告匯款予被告丙○○翌日（即96
    年9月27日）起至清償日止，按法定利率即年利率5%計算之
    利息，於法有據，應予准許。
陸、兩造均陳明願供擔保請准宣告假執行及免為假執行，經核均
    與規定相符，爰分別酌定相當之擔保金額予以宣告之。
柒、結論：
    本件原告之訴為有理由，依民事訴訟法第385條第1項前段、
    第78條、第85第2項、第390條第2項、第392條第2項，判決
    如主文。
中    華    民    國    98    年    8    月    12    日
                  民事第三庭  法  官  曹宗鼎
上正本係照原本作成。
如對本判決上訴，須於送達後20日內向本院提出上訴狀。
中    華    民    國    98    年    8    月    12    日
                              書記官


司法院資訊處製作；財團法人民間司法改革基金會備份。
